【裁判字號】    98,上,421
【裁判日期】    990112
【裁判案由】    所有權移轉登記等
【裁判全文】
臺灣高等法院臺中分院民事判決  98年度上字第421號
上  訴  人  乙○○
訴訟代理人  丙○○
被  上訴人  甲○○
            丁○○
共同訴訟代理人  張崇哲律師
共同複  代理人  楊佳勳律師
上列當事人間請求所有權移轉登記等事件，上訴人對於中華民國
98年4月30日臺灣彰化地方法院98年度訴字第115號第一審判決提
起上訴及為訴之追加，本院於98年12月29日言詞辯論終結，判決
如下：
    主  文
被上訴人甲○○應給付上訴人新台幣壹佰柒拾貳萬貳仟柒佰肆拾
玖元，及自民國九十八年六月十六日起至清償日止，按週年利率
百分之五計算之利息。
上訴及其餘追加之訴均駁回。
第一審訴訟費用新台幣柒仟玖佰拾元，由上訴人負擔；第二審
訴訟費用新台幣陸萬玖仟陸佰伍拾伍元，由被上訴人甲○○負擔
新台幣肆萬玖仟柒佰伍拾貳元、餘由上訴人負擔。
    事實及理由
一、(一)按訴狀送達後，原告不得將原訴變更或追加，但經被告同
    意或請求之基礎事實同一或因情事變更而以他項聲明代最初
    之聲明者，不在此限，民事訴訟法第255條第1項第1款、第2
    款及第 4款定有明文。本件上訴人乙○○原審請求：先位聲
    明(一)甲○○及丁○○間就坐落系爭680、680 -1、681地號土
    地之贈與契約因通謀虛偽意思表示而無效，所有權移轉登記
    應予塗銷。(二)甲○○應將系爭680、680-1、68 1地號土地所
    有權全部移轉登記予乙○○。備位聲明：(一)甲○○及丁○○
    間就系爭 680、680-1、681地號土地之贈與行為，及所有權
    移轉登記應予塗銷。(二)甲○○應將系爭 680、680-1、681地
    號土地所有權全部移轉登記予乙○○。備位聲明：(一)確認甲
    ○○就系爭 680、680-1、681地號土地全部有事實上之處分
    權。
    (二)原審駁回上訴人第一審之訴，上訴人不服提起上訴，上訴
    先位聲明：(1)原判決廢棄。(2)甲○○及丁○○就系爭 680、
    680-1、681地號土地之贈與契約無效，所有權移轉登記應予
    塗銷。(3)甲○○應將系爭 680、680-1、681地號所有權全部
    移轉登記予乙○○所有。(4)第一、二審訴訟費用由被上訴人
    連帶負擔。第一預備上訴聲明：(1)原判決廢棄。(2)被上訴人
    應連帶給付上訴人新台幣（下同） 200萬元及自本訴狀繕本
    送達之翌日起至給付之日止，按年息百分之五計付利息。(3)
    甲○○及丁○○就系爭 680、680-1、681地號土地之贈與契
    約應予撤銷，所有權移轉登記應予塗消。(4)第一、二審訴訟
    費用由被上訴人連帶負擔。第二預備上訴聲明：(1)原判決廢
    棄。(2)甲○○及丁○○就系爭 680、680-1、681地號土地之
    贈與契約因通謀虛偽意思表示而無效，所有權移轉登記應予
    塗銷。(3)確認上訴人就系爭 680、680-1、681地號土地全部
    有事實上之處分權。(4)第一、二審訴訟費用由被上訴人連帶
    負擔。上開上訴聲明中上訴人雖區分為先位、第一預備、第
    二預備，但第二預備之訴聲明(2)與先位聲明(2)同；第一預備
    聲明(3)後段關於所有權移轉登記部分與先位聲明(3)同；又第
    二預備聲明中(2)確認上訴人就系爭 680、680-1、681地號土
    地全部有事實上之處分權，與先位或第一預備聲明並無先後
    位關係，爰予簡化並明確為：先位聲明：(1)原判決廢棄。(2)
    確認甲○○及丁○○就系爭 680、680-1、681地號土地之贈
    與行為無效(3)丁○○就系爭 680、680-1、681地號土地之所
    有權移轉登記應予塗銷，回復為甲○○所有。(4)甲○○應將
    系爭680、680 -1、681地號所有權全部移轉登記予乙○○所
    有。(5)確認上訴人就系爭 680、680-1、681地號土地全部有
    事實上之處分權。(6)第一、二審訴訟費用由被上訴人連帶負
    擔。預備上訴聲明：(1)原判決廢棄。(2)被上訴人應連帶給付
    上訴人200萬元及自民事上訴狀繕本送達之翌日（即98年6月
    16日）起至給付之日止，按年息百分之五計付利息。(3)甲○
    ○與丁○○就系爭 680、680-1、681地號土地之贈與行為應
    予撤銷。(4)丁○○應將系爭 680、680-1、681地號所有權全
    部移轉登記予乙○○所有。(5)第一、二審訴訟費用由被上訴
    人連帶負擔。
    (三)被上訴人不同意上訴人預備聲明（即上訴人書狀所載第一
    預備上訴聲明）中(2)被上訴人應連帶給付上訴人 200萬元本
    息部分之追加；但此屬上訴人請求被上訴人債務不履行所生
    之損害賠償，依民事訴訟法第446條第1項但書準用同法第 2
    55條第1項第2款之規定，其請求之基礎事實同一，此項追加
    自應准許。
二、上訴人乙○○主張：
    被上訴人甲○○之父吳樹中與訴外人朱炳昱於民國71年10月
     7日訂立「土地交換合約書」，由朱炳昱提供坐落彰化縣永
    靖鄉○○段721地號（重測前為五汴頭段瑚璉小段207-7地號
    土地，現已登記為甲○○之弟吳俊龍所有），連同地上未保
    存登記建物即門牌號碼為彰化縣永靖鄉○○村○○路 152號
    之 3層建物1棟，與吳樹中交換坐落彰化縣永靖鄉○○段680
    、681地號土地（重測前為五汴頭段瑚璉小段 202-8、202-7
    地號；分割自 202地號土地）。嗣朱炳昱、吳樹中、丙○○
    、邱家汪、吳樹興、邱曹好等 6人，於71年10月16日訂立「
    共同開闢道路契約書」，約定由朱炳昱提供上開 202地號（
    向吳樹中交換所得）、丙○○提供同段 204-1地號、邱家汪
    提供同段205-1地號、吳樹興提供同段 209-2、210-2地號、
    邱曹好提供同段209-1、208、252-1、252-6地號（重測後分
    別為彰化縣永靖鄉○○段680、680-1、681、567、566、565
    、564、683、685、631、722、723、724 地號部分土地開闢
    為道路。其中567地號由丙○○售予乙○○而與566地號合併
    分割出566-10地號供作路地外與住佺開發建設有限公司（下
    稱住佺公司）合建房屋； 566地號由邱家汪售予林錦標轉售
    予黃彩琬而與567地號合併分割出566-9地號供作路地外與住
    佺公司合建房屋；565、564地號仍為吳樹興所有但尚未分割
    出路地；683、685、631、722、723、724地號仍為邱曹好所
    有，其中683、685地號已分割出為路地），而將上開各人所
    提供土地（含系爭680、681地號土地）作為道路用地，並由
    朱炳昱負擔全部開闢道路費用，以開闢共同道路，提供公眾
    通行之用而為既成道路，並供吳樹中、朱炳昱、邱曹好等人
    據以申請彰化縣政府指定建築線並均核發建造執照，而建造
    永靖鄉○○村○○路暨其140巷、154巷，及多福路前段暨其
    13巷共 8排之參層透天樓房店舖型兼住宅數10棟房屋。詎上
    開房屋完成後，吳樹中尚未將已交付並供公眾通行之系爭土
    地依約過戶予朱炳昱，即於82年12月29日死亡，其繼承人甲
    ○○即負有移轉登記之義務。未料甲○○於93年 5月18日辦
    理系爭土地之繼承登記後，無理向乙○○勒索系爭土地開闢
    道路之非法通路權費新臺幣（下同） 2百萬元，遭拒絕後，
    甲○○因此憤而向彰化縣政府申請撤銷上開房屋建築線之指
    定，未果；即進行行政訴訟程序，遭最高行政法院以97年度
    裁字第9657號裁定駁回確定在案。甲○○又揚言要封路，要
    在系爭土地道路上蓋房屋，以妨礙系爭土地既成道路供公眾
    通行之權利行使。朱炳昱與乙○○及黃彩琬遂於97年 5月16
    日訂立「債權讓與契約書」，兩造合意，將朱炳昱依「土地
    交換合約書」及「共同開闢道路契約書」對於甲○○請求移
    轉登記系爭土地及其事實上之處分權全部讓與乙○○及黃彩
    琬，並於契約成立之日為指示交付。乙○○與黃彩琬乃於97
    年 5月22日以存證信函通知並催告甲○○應於15日內辦理所
    有權移轉登記事宜；嗣黃彩琬遂又於97年12月15日將該債權
    讓與乙○○，乙○○再於97年12月30日以存證信函通知並催
    告甲○○應於15日內辦理所有權移轉登記事宜，此對甲○○
    而言亦已生債權轉讓之效力。然甲○○為毀損債權，竟於收
    受上開存證信函後之98年1月3日，與丁○○通謀虛偽訂立系
    爭土地贈與契約，將系爭土地移轉登記予丁○○，依民法第
    87條之規定，契約應屬無效，該贈與之移轉登記應予塗銷，
    回復原狀後，由甲○○將系爭土地所有權移轉登記予乙○○
    。另甲○○與丁○○之通謀訂約行為亦構成侵權行為，使乙
    ○○受有系爭土地移轉不能之損害，甲○○與丁○○應塗銷
    系爭土地所有權移轉登記，並移轉系爭土地所有權予乙○○
    ，以賠償乙○○之損害。又系爭土地經甲○○移轉登記予丁
    ○○，彼等因此受有利益，並使乙○○受無法取得所有權之
    損害，應依不當得利之規定返還利益予乙○○。又甲○○之
    父吳樹中於簽訂共同開闢道路契約書時，即將系爭土地（即
    尚未分割出道路用地之土地）連同建築基地交付予訴外人朱
    炳昱，故朱炳昱有事實上之處分權存在；又朱炳昱既將系爭
    土地權利轉讓予乙○○及黃彩琬，嗣黃彩琬再將其債權全部
    轉讓與乙○○，甲○○既否認系爭土地已交付朱炳昱提供公
    眾通行，且否認為既成巷道，則乙○○對於系爭土地有事實
    上之處分權存在之地位，即有不安定之危險，爰併提起確認
    事實上處分權存在之訴。另朱炳昱依「土地交換合約書」與
    吳樹中交換取得之680、680-1、681地號土地現值200萬元，
    甲○○已表明不交還系爭土地，則應負債務不履行責任。又
    依甲○○於乙○○欲於申請系爭土地為指定建築線及建築完
    成後於其地下埋設電信、自來水管線及地下道使家水以通過
    至571地號下社區之排水溝時，即索求200萬元之代價，系爭
    土地經鑑定總價值為 194萬2691元，與現值及甲○○索求代
    價 200萬元相當，爰請求被上訴人依此數額賠償損害。
三、被上訴人則辯以：
    系爭 680地號土地並不在土地交換合約書之約定範圍內，僅
    680-1及681地號土地為約定之 8米道路。系爭680、680-1、
    681 地號土地於吳樹中死亡後，由甲○○依法繼承，並辦理
    繼承登記，而成為系爭土地之所有人，並無不法可言。另甲
    ○○將其所有之系爭不動產贈與、登記予丁○○，係本於其
    土地所有權之正當行使，亦無不法。乙○○主張之土地交換
    合約書係於71年10月 7日簽訂、共同開闢道路契約書係於71
    年10月16日簽訂，而乙○○自承吳樹中提供系爭土地，交由
    朱炳昱開闢共同道路，顯見土地交換合約書及共同開闢道路
    契約書訂定後，朱炳昱依土地交換合約書所得主張之請求權
    ，斯時即得行使，惟其僅請求提供土地開闢道路，遲未請求
    辦理所有權移轉之登記，因此移轉所有權登記之請求權，於
    86年即罹於時效，甲○○自得依民法第 144條規定，主張時
    效抗辯而拒絕給付；又縱有承認所有權移轉，亦不及於債務
    不履行之損害賠償請求權部分。次查，系爭土地早於72年起
    即由朱炳昱於其上開闢為道路，供眾人通行，顯見自斯時起
    ，系爭土地已成為道路，並經彰化縣政府認定為「現有巷道
    」，故朱炳昱依土地交換合約書之移轉系爭土地所有權之請
    求權，至遲亦於72年即處於得為行使之狀態，時效至遲於87
    年即以消滅。甲○○於鈞院97年度簡上字第74號容許管線安
    設權事件與指定建築線事件關於「其所有之系爭土地為私設
    道路，而非屬既成道路」之主張所為引用土地交換合約書規
    定內容之說明。並非對於朱炳昱所有權移轉登記請求權之承
    認。末，縱認甲○○曾就系爭土地交換合約書、共同開闢道
    路契約書為為承認之表示，然依乙○○主張之甲○○承認時
    點係於93年間，距可得行使權利之72年間，亦已逾15年，而
    罹於時效。又89年5月5日施行之民法債編，於民法第 244條
    增訂第 3項，規定債務人之行為僅有害於以給付特定物為標
    的之債權者，不適用前 2項規定，乙○○主張之債權為移轉
    登記系爭土地所有權及事實上處分權之給付特定物為標的之
    債權，自不得撤銷。況乙○○主張不當得利、共同侵權行為
    與通謀虛偽意思表示等，均未見提出任何證據可證其說，指
    摘係屬空泛，顯非可採。又依土地交換合約書及共同開闢道
    路契約書內容之記載：「編號 E（即系爭土地）之建地（做
    為8米私設道路使用）與8米計劃道路相臨之國有地（如斜線
    處），屬供公眾通行之道路，任何一方都不可將其阻塞或廢
    除」；及系爭土地業經最高行政法院97年度上字第1105號判
    決認定為：「現有巷道」而非「私設道路」，故系爭土地所
    有人之所有權，行使上已受有限制甚明，是以乙○○所提確
    認之訴實無法律上利益。吳樹中於簽訂土地交換合約書後，
    即依約將重測前 202地號土地所有權狀、印鑑章、印鑑證明
    等資料交予朱炳昱辦理土地分割與所有權移轉登記，嗣經朱
    炳昱辦妥土地分割登記完畢，重測前202-7、202-8地號土地
    係作為 8米道路使用，惟朱炳昱疏未辦理所有權移轉登記，
    是以吳樹中並無債務不履行之情事，縱認有債務不履行，亦
    非可歸責於吳樹中或甲○○。
四、得心證之理由：
  (一)上訴人乙○○主張：甲○○之父吳樹中與朱炳昱於71年間訂
    立土地交換契約，約定以朱炳昱之上開 721地號土地及永靖
    鄉○○村○○路152號3層樓房子1棟與吳樹中所有之系爭680
    、680-1、681號土地交換；嗣朱炳昱、吳樹中、丙○○、邱
    家汪、吳樹興、邱曹好等 6人，於71年10月16日訂立「共同
    開闢道路契約書」，約定由朱炳昱提供與吳樹中交換所得之
    上開202地號（重測後分別為彰化縣永靖鄉○○段680、680-
    1、681地號）與丙○○、邱家汪、吳樹興、邱曹好分別提供
    之土地開闢為道路。吳樹中於82年死亡後，系爭土地由甲○
    ○繼承，再於98年 1月以贈與為原因移轉登記予丁○○。朱
    炳昱於97年 5月間將其債權讓與乙○○及黃彩琬，黃彩琬再
    於97年12月間，將上開受讓自朱炳昱之債權讓與予乙○○等
    語，業據提出土地交換契約書（見原審卷第72、73頁）、共
    同開闢道路契約書（見原審卷第74、75頁）、土地登記簿謄
    本（見原審卷第 9、20-45；本院卷第68-70頁）、債權讓與
    契約書（見原審卷第71、84頁）、存證信函及回執（見原審
    卷第81-83、89反面-91頁）為證，被上訴人於本院除否認系
    爭 680地號土地在土地交換合約書之約定範圍內外，其餘部
    分均不爭執；查系爭681地號土地重測前為202-7地號、 680
    、680-1重測前則為202-8地號，均分割自重測前之 202地號
    土地，而被上訴人對於系爭 680地號屬上開土地交換契約書
    範圍並不爭執（見原審卷第 153頁反面），且地籍圖謄本（
    見原審卷第29頁）及彰化縣政府98年11月5日府建管字第098
    0268484號函（見本院卷第88頁）所示，系爭 680、681均為
    公眾通行之道路，被上訴人所辯系爭 680地號土地不在約定
    交換範圍云云，不足採信；上訴人之上開主張為可採。
  (二)上訴人乙○○主張：甲○○於接受臺北北門郵局97年12月30
    日第7727號存證信函之後，即與丁○○訂立系爭土地贈與契
    約，並為所有權移轉登記；及甲○○於97年 1月間曾函詢彰
    化縣政府系爭土地一旦合併後之空地比問題，對系爭土地甚
    為關心在意，復育有子女，衡情並無將土地贈與丁○○而不
    贈與給子女之理；又丁○○之夫即甲○○之弟吳俊龍均陪同
    甲○○到庭應訊丁○○僅有不知之理﹖是被上訴人間之贈與
    行為係屬通謀意思表示云云，但為被上訴人所否認。惟縱使
    甲○○於97年間曾就系爭土地相關事項函詢政府機關，對系
    爭土地表達過關心之意，亦無法因此推論甲○○日後並無將
    土地贈與他人之可能；且甲○○是否將系爭土地贈與其子嗣
    或他人，本為其自由意志下之決定選擇權，尚難遽為推論其
    與丁○○間具有通謀虛偽之意思表示；至於吳俊龍縱有每次
    均陪同甲○○開庭，亦無法據此推論甲○○與丁○○間之贈
    與行為為通謀虛偽意思表示，此外並無具體之證據足以證明
    甲○○與丁○○間之贈與行為係基於通謀虛偽之意思所為，
    自難認該贈與契約為無效，其訴請確認贈與契約無效，即無
    理由。上訴人又因而主張丁○○之所有權移轉登記無效而應
    予塗銷（上訴聲明雖未敘明丁○○抑含甲○○，但塗消登記
    以登記名義人為被告已足），亦無從准許。
  (三)按債務人所為之無償行為，有害及債權者，債權人得聲請法
    院撤銷之。債務人之行為非以財產為標的，或僅有害於以給
    付特定物為標的之債權者，不適用前二項之規定。民法第 2
    44條第1、3項定有明文。而民法第244條第1項規定之撤銷權
    ，係以保障全體債權人之利益為目的，非為確保特定債權而
    設，88年5月5日修正公布、89年5月5日施行之民法債編，於
    同條增訂第 3項，規定債務人之行為僅有害於以給付特定物
    為標的之債權者，不適用前二項規定，即係明示斯旨（最高
    法院94年度臺上字第 645號判決意旨可參）。本件乙○○主
    張甲○○之被繼承人吳樹中依其與訴外人朱炳昱訂立之土地
    交換契約，負有將系爭土地移轉予朱炳昱之義務，甲○○於
    吳樹中之死亡後，於93年間以繼承為原因登記為所有權人，
    並於98年 1月將系爭土地移轉登記贈與給丁○○等語，提出
    土地交換契約、土地登記謄本、土地登記簿、土地異動索引
    等各 1份為憑，固堪信為真實。但乙○○另主張被上訴人間
    所為贈與之無償行為，顯有害於其基於土地交換契約而得請
    求將系爭土地移轉登記之債權，而依民法第244條第1項請求
    撤銷該贈與行為云云。惟依上述說明，乙○○主張其對系爭
    土地享有移轉登記請求權係以給付特定物為標的之債權，依
    民法第244條第3項規定，自不得主張民法第244條第1項之撤
    銷權，故乙○○此部分請求，於法無據，不應准許。
  (四)按債務人與第三人通謀移轉其財產，其目的雖在使債權無法
    實現，而應負債務不履行之責任，但將自己之財產予以處分
    ，原可自由為之，究難謂係故意不法侵害債權人之權利，故
    與侵害債權之該第三人不能構成共同侵權行為，債權人如本
    於侵權行為訴請塗銷登記時，參照本院67年度第 5次民事庭
    庭推總會決議，僅得向該第三人為之，債務人既非共同侵權
    行為人，自不得對其一併為此請求（最高法院69年度第 7次
    民事庭會議決議(三)意旨參照）。又贈與乃所有權人將其財產
    無償給與他方，而他方允受之契約，就贈與人而言，將自己
    之財產予以處分，原可自由為之，究難謂係故意不法侵害債
    權人之權利；而受贈者，雖因而獲得財產利益，但取得之原
    因乃源於契約，並無侵害他人債權之可言。是上訴人乙○○
    無論依民法第87條第 1項之規定主張被上訴人間之贈與契約
    無效或因民法第 244條之撤銷贈與行為，被上訴人等對於上
    訴人亦無侵權行為可言，故上訴人主張被上訴人應依共同侵
    權行為之法則賠償其損害云云，亦無理由，應予駁回。
  (五)再甲○○係基於繼承關係而取得系爭土地所有權、丁○○係
    基於受贈關係取得系爭土地之所有權，彼等於繼承關係、贈
    與契約均有效之情形下，均屬具有法律上之原因而受有利益
    ，上訴人主張被上訴人等係不當得利之主張，亦屬無理由。
  (六)按債務人於時效完成後所為之承認，固無中斷時效之可言，
    然既明知時效完成之事實而仍為承認行為，自屬拋棄時效利
    益之默示意思表示，且時效完成之利益，一經拋棄，即恢復
    時效完成前狀態，債務人顯不得再以時效業經完成拒絕給付
    。次按民法第 129條第1項第2款所謂「承認」，為時效完成
    前，債務人因認識他方請求權存在，所為之觀念表示，而發
    生時效中斷之效力。至於時效完成後所為之承認，則係時效
    完成利益之拋棄，恢復時效完成前之狀態，應以債務人明知
    時效完成之事實為其要件（最高法院50年臺上字第2868號、
    51年臺上字第1216號判例意旨參照）。查甲○○之被繼承人
    吳樹中，與上訴人之前手朱炳昱所簽訂之系爭土地交換合約
    書係於71年10月7日所簽訂，共同開闢道路契約書係於71 年
    10月16日所簽訂，而系爭土地於72年起即由朱炳昱於其上開
    闢道路，供眾人通行，顯見至遲自斯時起，系爭土地已成為
    道路，並經彰化縣政府認定為「現有巷道」，有彰化縣政府
    彰建字第86號指定建築線函、72年7月20日彰建都字第13057
    號核發建築執照函，及臺中高等行政法院96年度訴字第 428
    號判決可參，故朱炳昱依土地交換合約書之移轉系爭土地所
    有權之請求權，至遲於72年即處於得為行使之狀態，時效至
    遲於87年即已消滅。惟甲○○於另案臺中高等行政法院96年
    度訴字第428號指定建築線及原審法院員林簡易庭97 年度員
    簡字第13號容許管線安設權事件中，主張「被繼承人吳樹中
    依據與訴外人朱炳昱於71年10月 7日訂立之土地交換合約書
    第(6)點，享有建蔽率使用權，並得於系爭土地上搭蓋房屋（
    見臺中高等行政法院96年度訴字第428號判決書第 2、3頁、
    台灣彰化地方法院員林簡易庭97年度員簡字第13號判決書第
    2、3頁）」等情，自屬承認上開土地交換合約書之有效性，
    亦承認朱炳昱得依據上開合約書請求被繼承人吳樹中移轉系
    爭土地所有權。甲○○雖辯稱其於另案所述係引用土地交換
    合約書規定內容之說明，並非對於朱炳昱所有權移轉登記請
    求權之承認；又縱有承認所有權移轉，亦不及於債務不履行
    之損害賠償請求權部分云云，但依甲○○所述，其既認識朱
    炳昱之請求權存在，所為之觀念表示，即係承認，甲○○上
    開所辯，核無足採。是上訴人乙○○嗣後繼受朱炳昱（朱炳
    昱於97年 5月間將其債權讓與乙○○及黃彩琬，黃彩琬再於
    97年12月間，將上開受讓自朱炳昱之債權讓與予乙○○）對
    於甲○○（吳樹中之繼承人）就系爭土地之債權，因甲○○
    於時效完成後，仍為承認，依上述判例意旨，自屬拋棄時效
    利益，而恢復時效完成前狀態，甲○○自不得再以時效業經
    完成拒絕給付，故甲○○所為時效抗辯，尚無可採。上訴人
    乙○○因繼受朱炳昱對於甲○○就系爭土地之債權，自取得
    所有權移轉登記請求權，且甲○○已拋棄消滅時效完成之利
    益而不得拒絕給付，此與上訴人是否得依無效或得撤銷之法
    律關係訴請塗消所有權移轉登記無關，亦即上訴人縱不得依
    通謀虛偽意思表示或依民法第244條第1項之規定，訴請丁○
    ○塗消系爭土地之所有權移轉登記，但仍得對於甲○○有所
    請求，倘甲○○嗣後給付不能即應負債務不履行責任；原審
    認「縱使上訴人對被上訴人之所有權移轉登記請求權並未罹
    於時效，然上訴人亦不得向現非系爭土地所有人之甲○○，
    主張移轉系爭土地所有權之登記予上訴人」，即有未合。惟
    上訴人乙○○訴請甲○○將系爭土地所有權移轉登記予伊，
    因系爭土地所有權業已因贈與而移轉登記為丁○○所有，甲
    ○○顯已給付不能，上訴人此項請求，應予駁回。
  (七)上訴人乙○○主張依上開土地交換合約書及共同開闢道路契
    約書之約定，吳樹中已將系爭680、681地號土地作為道路用
    地，並由朱炳昱負擔全部開闢道路費用，以開闢共同道路，
    提供公眾通行之用而為既成道路；而乙○○又繼受朱炳昱之
    權利，是乙○○對於系爭 680、680-1、681地號土地有事實
    上處分權云云，但吳樹中縱使有將系爭土地提供予朱炳昱開
    闢道路，亦僅限於開闢道路而已，並未將系爭土地之事實上
    處分權讓與予朱炳昱。且系爭土地現今確屬公眾得自由通行
    之巷道，有甲○○於98年 3月31日所攝自系爭土地現場之照
    片1張足憑（見原審卷第207頁），且為乙○○所不爭執（見
    原審卷第199、210頁），益見吳樹中並未將系爭土地之事實
    上處分權讓與予朱炳昱，從而乙○○亦無從因受讓而取得系
    爭土地之事實上處分權，上訴人此部分請求，為無理由，應
    予駁回。
  (八)縱上所述，上訴人先位聲明及預備聲明中(3)、(4)之請求，均
    無理由，應予駁回。
  (九)上訴人乙○○主張甲○○以贈與為原因，將系爭土地所有權
    移轉登記予丁○○，且已表明不交還（應係交付、移轉登記
    之意）系爭土地等語，為被上訴人甲○○所不否認，應堪信
    上訴人此部分之主張為真實。乙○○因繼受朱炳昱對於甲○
    ○就系爭土地之債權，自取得所有權移轉登記請求權，而得
    對於甲○○有所請求，已如上述。則甲○○嗣後因將系爭土
    地移轉登記予丁○○，已陷於給付不能之狀態。至於被上訴
    人甲○○辯稱：吳樹中於簽訂土地交換合約書後，即依約將
    重測前 202地號土地所有權狀、印鑑章、印鑑證明等資料交
    予朱炳昱辦理土地分割與所有權移轉登記，嗣經朱炳昱辦妥
    土地分割登記完畢，重測前202-7、202-8地號土地係作為 8
    米道路使用，惟朱炳昱疏未辦理所有權移轉登記，是以吳樹
    中並無債務不履行之情事，縱認有債務不履行，亦非可歸責
    於吳樹中或甲○○云云；但債權人縱有受領遲延，債務人仍
    有給付義務，吳樹中縱已將系爭土地辦理分割與所有權移轉
    登記之資料交付予朱炳昱，但朱炳昱尚未辦理系爭土地所有
    權移轉登記，為被上訴人所不爭執之事實，則朱炳昱縱有受
    領遲延之情事，吳樹中仍有依約移轉系爭土地所有權之義務
    ，甲○○既為吳樹中之繼承人，亦有依約移轉系爭土地所有
    權之義務，今甲○○將系爭土地移轉登記予丁○○，已陷於
    給付不能之狀態，已如上述，即應負債務不履行責任，所辯
    並無足採。上訴人乙○○主張系爭 680、680-1、681地號土
    地現值 200萬元，且甲○○於乙○○欲於申請系爭土地為指
    定建築線及建築完成後於其地下埋設電信、自來水管線及地
    下道使家水以通過至571地號下社區之排水溝時，即索求200
    萬元之代價，系爭土地經鑑定總價值為 194萬2691元，與現
    值及甲○○索求代價200萬元相當，是其所受損害為200萬元
    等語，但為被上訴人所否認；查系爭 680、680-1、681地號
    土地面積共129.53平方公尺、公告現值為每平方公尺9500元
    ，經本院囑託華聲企業發展鑑定顧問有限公司鑑定系爭土地
    之價值，該鑑定單位除依循成本估價法、市場估價法、所得
    估價法三種，並參考路線價估價法、地段率遞減法、深度遞
    減法、平均法、預測原則、不動產市場資料、各項經營指標
    ，再以最後之評估推定數為土地鑑定之價值；並以不動產估
    價技術規則第四節為主軸，運用市場比較法、收益還原法、
    開發分析法之估價要領試擬最適之效益地價。依據國際估價
    原則，即成本估價法、市場估價法、所得估價法三種，並參
    考路線價估價法、地段率遞減法、深度遞減法、平均法、預
    測原則、不動產市場資料、各項經營指標，再以最後之評估
    推定數為土地鑑定之價值。參酌系爭土地位於都市計畫區○
    ○○○○路 140巷及多福路13巷交叉處，系爭土地係供作道
    路使用（多福路13巷），本區域內房地產交易狀況較為熱絡
    。由於系爭土地雖位於住宅區內，但因現況已作為道路，供
    作通行使用，不具市場價值，僅剩餘徵收利益。經由市場價
    格觀點（市場比較法）為每平方公尺 1萬7545元、土地徵收
    觀點為每平方公尺 1萬3300元，並為求合適確實，採用加權
    平均之方法，認系爭土地單價每平方公尺 1萬4998元，並據
    而推算出系爭土地總價值為194萬2691元（129.53×14998＝
    0000000），此有華聲企業發展鑑定顧問有限公司98年10月2
    日華聲字第 14682號函及鑑定報告書在卷足憑。查系爭土地
    雖位於住宅區內，但因現況已作為道路，供作通行使用，不
    具市場價值，僅剩餘徵收利益，此同為該鑑定報告所肯認，
    則計算上訴人因債務不履行所受之損害，亦應以徵收所得補
    償為準。是依土地徵收條例第30條規定，除維持現行平均地
    權條例第10條，徵收土地應以公告土地現值補償之規定外，
    並規定徵收補償地價必要時得加成補償。又因政府單位徵收
    土地時，加成補償成數一般是以加計 40%計算，故系爭土地
    價值為每平方公尺1萬3300元《9500×（1＋40%）＝13300》
    ，總值為 172萬2749元（129.53×13300＝0000000）。則上
    訴人乙○○依債務不履行所得請求被上訴人甲○○賠償之損
    害額為 172萬2749元，於此範圍內上訴人之請求為有理由，
    應予准許；其逾此範圍之請求，為無理由，應予駁回。又被
    上訴人丁○○並非乙○○之債務人，自無與甲○○負共同債
    務不履行責任問題，上訴人一併請求丁○○應連帶給付部分
    ，核無理由，應予駁回。
  (十)綜上所述，上訴人本於土地交換合約書、通謀虛偽意思表示
    及民法第244條第1項之撤銷權，請求確認被上訴人間就系爭
     680、680-1、681地號土地之贈與行為無效、應予撤銷；丁
    ○○就系爭 680、680-1、681地號土地之所有權移轉登記應
    予塗銷，回復為甲○○所有；甲○○應將系爭680、680-1、
    681 地號所有權全部移轉登記予乙○○所有；確認上訴人就
    系爭680、6 80-1、681地號土地全部有事實上之處分權，自
    屬無據，不應准許。原審為上訴人敗訴之判決，並無不合。
    上訴意旨指摘原判決不當，求予廢棄改判，為無理由，應予
    駁回。但上訴人本於債務不履行之法律關係，追加請求上訴
    人甲○○給付 200萬元，及自民事上訴狀繕本送達之翌日（
    98年 6月16日）起至清償日止，按週年利率百分之五計算之
    利息，於172萬2749元及自98年6月16日起算之法定遲延利息
    部分，為有理由，應予准許。逾此所為請求，為無理由，應
    予駁回。
五、據上論結，本件上訴為無理由、追加之訴為一部有理由、一
    部無理由，依民事訴訟法第449條第1項、第79條，判決如主
    文。
中    華    民    國    99    年    1     月   12     日
              民事第三庭    審判長法  官  陳照德
                                  法  官  朱樑
                                  法  官  李平勳
以上正本係照原本作成。
如對本判決上訴，須於收受判決送達後20日內向本院提出上訴書
狀，其未表明上訴理由者，應於提出上訴後20日內向本院提出上
訴理由書（須按他造人數附具繕本）。上訴時應提出委任律師為
訴訟代理人之委任狀。具有民事訴訟法第 466條之1第1項但書或
第 2項之情形為訴訟代理人者，另應附具律師及格證書及釋明委
任人與受任人有該條項所定關係之釋明文書影本。
                                  書記官  江丞晏
中    華    民    國    99    年    1     月   12     日


司法院資訊處製作；財團法人民間司法改革基金會備份。
